【裁判字號】    97,簡上,131
【裁判日期】    971105
【裁判案由】    確認本票債權關係不存在
【裁判全文】
臺灣高雄地方法院民事判決             97年度簡上字第131號
上  訴  人  裕融企業股份有限公司
法定代理人  戊○○
訴訟代理人  丁○○
被上訴人    丙○○
                        號
訴訟代理人  鄭勝智律師
            許明德律師
上列當事人間確認本票債權關係不存在事件，上訴人對於民國96
年11月28日本院高雄簡易庭96年雄簡字第8258號第一審簡易判決
提起上訴，本院民國97年10月22日言詞辯論終結，判決如下：
    主  文
上訴駁回。
第二審訴訟費用由上訴人負擔。
    事實及理由
一、被上訴人起訴主張：上訴人持有以訴外人乙○○及被上訴人
    為共同發票人名義所簽發如附表所示之本票1 紙（下稱系爭
    本票），向本院聲請裁定准予強制執行，經本院於民國93年
    4 月5 日以93年度票字第6363號裁定准為強制執行，已扣取
    被上訴人薪資新台幣（下同）83,979元，惟被上訴人從未簽
    發系爭本票，系爭本票應係屬遭人偽造，為此，提起本件訴
    訟，並聲明確認上訴人對被上訴人之本票債權不存在及返還
    83,979元等語。
二、上訴人則以：本票上之印文「林建宏」雖與被上訴人之姓名
    「丙○○」不同，但應係印文錯刻之故，此從本票上之簽名
    與被上訴人姓名一致可見，是依票據法第6 條之規定，並不
    影響系爭本票之效力，又系爭簽名並未經勘驗程序，不得僅
    因被上訴人否認即認定係偽造，況如被上訴人認該簽名係遭
    乙○○偽造，應在收受本票裁定或遭扣薪時即應向法院提起
    訴訟，而非在與乙○○辦理離婚後始提起本件訴訟，再者，
    被上訴人與乙○○原為夫妻關係，是否係被上訴人將相關證
    件交乙○○，並授權向上訴人簽訂車輛附條件買賣契約，或
    至少應負表見代理人責任等語。
三、原審經審理結果，確認上訴人所持有如附表所示之本票債權
    對被上訴人不存在，上訴人並應返還被上訴人83,979元之本
    息。上訴人就敗訴部分提起上訴，並於本院聲明：(一)原判決
    廢棄。(二)被上訴在第一審之訴駁回。(三)第一、二審訴訟費用
    由被上訴人負擔。被上訴人則聲明：上訴駁回。
四、兩造不爭執及爭執事項：
    不爭執事項：
  (一)上訴人執被上訴人與訴外人乙○○名義簽發如附表所示之本
    票 (下稱系爭本票)， 聲請本院93年票字第6363號本票裁定
    准許強制執行，並向台灣士林地方法院聲請扣押收取被上訴
    人於第三人處之薪資債權，迄96年8 月3 日止共受領83,979
    元，有行政院海岸巡防署海洋巡防總局94年12月29日函及還
    款紀錄可參。
  (二)乙○○於偵查中自陳冒用被上訴人名義辦理本件汽車貸款及
    委由業務員刻被上訴人印章蓋用於汽車附條件買賣契約書上
    ，有台灣高雄地方法院檢察署96年偵字第25715號、他字第
    7076號卷內96年9 月18日、97年1 月22日、97年3 月4 日偵
    查筆錄可參。
    爭執事項：
  (一)系爭本票遭乙○○偽造簽發？被上訴人應否負授權責任？
  (二)被上訴人訴請確認系爭本票債權不存在有無理由？
五、系爭本票遭乙○○偽造簽發？被上訴人應否負授權責任？
  (一)查系爭本票乃乙○○冒用丙○○名義及委託不知情之裕昌汽
    車股份有限公司 (下稱裕昌公司)業 務員偽刻丙○○印章 (
    誤刻為林建宏)後 ，由乙○○於92年9 月26日在與裕昌公司
    簽訂汽車買賣之附條件買賣契約書及系爭本票上偽簽丙○○
    姓名，並蓋用上開偽造之印文於契約及系爭本票上，被上訴
    人並不知情等事實，業據乙○○於偵查中陳明，而證人即當
    時在場之裕昌公司業務員甲○○於偵查中亦未否認乙○○所
    述由其代簽丙○○姓名 (96年偵字第25715 號97年1 月22
    日訊問筆錄)、 參以系爭本票、附條件買賣契約書上「丙○
    ○」簽名之方式，與丙○○於申請法律扶助時所為簽名之書
    寫方式，以肉眼觀之確實並不相同，亦有本票影本、附條件
    買賣契約書及案件概述單等為證，亦難認定係由同一人所書
    寫；而乙○○偽造系爭本票等事實，亦經檢察官偵查後提起
    公訴，有台灣高雄地方法院檢察署檢察官96年偵字第25715
    號起訴書可佐，上訴人亦表示對上開偵查結果無意見，所爭
    執者為有無表見代理之事由 (97年8 月26日準備程序筆錄)
    ；是被上訴人主張系爭本票由乙○○所偽造之事實，應可認
    為真實，被上訴人並無授權或同意之情應可認定；上訴人聲
    請再傳訊乙○○，因其於偵查中業已證述明確，認無再為傳
    訊之必要，併為明。
  (二)按民法第169條前段關於由自己之行為表示以代理權授與他
    人者，對於第三人應負授權人之責任之規定，原以本人有使
    第三人信為以代理權授與他人之行為，為保護代理交易之安
    全起見，有使本人負相當責任之必要而設，故本人就他人以
    其名義與第三人所為之代理行為，應負授權人之責任者，須
    以他人所為之代理行為，係在其曾經表示授與他人代理權之
    範圍內為其前提要件（最高法院40年台上字第1281號判例意
    旨參照）。又民法第169條後段所謂知他人表示為其代理人
    而不為反對之表示者，以本人實際知其事實為前提，其主張
    本人知此事實者，應負舉證之責（最高法院68年台上字第10
    81號判例意旨參照）。系爭本票係乙○○偽造被上訴人印章
    蓋於本票上及偽簽名之事實，既如上述，乙○○上開偽造有
    價證券等罪亦經檢察官提起公造，並為上訴人所不爭執，乙
    ○○偽造簽名而以被上訴人名義簽發系爭本票，難認被上訴
    人曾表示授與乙○○代理權或明知乙○○對外表示為其代理
    人而未反對，況上訴人就此亦未舉證以實其說；依上開說明
    ，本件自無成立表見代理之餘地（最高法院八十四年台上字
    第二四０二號裁判意旨），尚難僅以被上訴人與乙○○間曾
    有夫妻親誼關係即認被上訴人應負本件之表見代理授權責任
    。是被上訴人本於票據法律關係訴請上訴人負表見代理之授
    權人之責，即屬無據。
六、被上訴人訴請確認系爭本票債權不存在有無理由？
    系爭本票並非被上訴人簽發或授權簽發，被上訴人亦毋庸負
    表見代理之授權人責任既如上述，被上訴人訴請確認系爭本
    票債權不存在自有理由。
七、從而，被上訴人訴請確認上訴人執有之系爭本票債權不存在
    並依不當得利之法律關係，請求上訴人返還如原判決主文第
    2 項所示之金額及利息，於法均有理由，應予准許。原審為
    被上訴人勝訴之判決，並無違誤，上訴人仍執陳詞指摘原判
    決不當，求予廢棄改判，為無理由，應予駁回。
八、本件事證已明，兩造其餘攻擊防禦方法及所舉證據，於判決
    之結果不生影響，爰不一一論述，併此敘明。
九、據上論結：本件上訴為無理由，依民事訴訟法第436 條之1
    第3 項、第449 條第1 項、第78條，判決如主文。
中    華    民    國    97    年    11    月    5     日
                  民事第五庭審判長法  官  林玉心
                                  法  官  郭文通
                                  法  官  楊淑珍
正本係照原本作成。
本判決不得上訴。
中    華    民    國    97    年    11    月    5     日
                                  書記官  鄭淑華
附表：
┌─────────┬──────┬───────┬───────────┐
│本票號碼、發票人  │ 票面金額   │發票日/到期日 │當事人請求之利息起算日│
│                  │(新台幣)    │              │及利率                │
├─────────┼──────┼───────┼───────────┤
│756264            │600,000 元  │92年9 月26 日 │自93年2 月27日起至清償│
│乙○○            │            │93年2 月26 日 │日止，按週年利率百分之│
│丙○○            │            │              │20計算之利息。        │
│                  │            │              │                      │
└─────────┴──────┴───────┴───────────┘


司法院資訊處製作；財團法人民間司法改革基金會備份。
